【裁判字號】    96,交上更(一),3
【裁判日期】    970229
【裁判案由】    業務過失致死
【裁判全文】
臺灣高等法院花蓮分院刑事判決     96年度交上更(一)字第3號
上  訴  人  臺灣花蓮地方法院檢察署檢察官
上  訴  人
即  被  告  乙○○
上列上訴人因業務過失致死案件，不服臺灣花蓮地方法院95交訴
30號中華民國94年10月14日第一審判決（起訴案號：臺灣花蓮地
方法院檢察署94年度偵字第2023號），提起上訴，本院前審判決
後，經最高法院撤銷發回，本院更為審理並判決如下：
    主  文
原判決撤銷。
乙○○從事業務之人，因業務上之過失致人於死，處有期徒刑陸
月，如易科罰金，以銀元佰元即新臺幣玖佰元折算壹日，減為
有期徒刑月，如易科罰金，以銀元佰元即新臺幣玖佰元折算
壹日。
    事  實
一、乙○○係承包蘇花公路和仁隧道內兩旁排水溝改善工程之工
    地負責人，為從事業務之人，民國93年9月2日白天施工完畢
    時，理應注意直立在水溝靠在路旁之板模如往道路傾斜，易
    使道路來往之人車發生碰撞之危險，其應督導所屬工人，將
    原先直立放置在路旁水溝之部分板模，改為平放在水溝中或
    設置防護繩索等設備，以避免直立板模傾倒或傾斜到道路路
    面等安全措施，詎其竟疏未注意於此，且客觀上並無不能注
    意之情形，於施工完畢後，疏未督導所屬工人將模板平放水
    溝或設置防護繩索等設備，致使有部分直立板模隨後傾倒或
    斜立在路面上，形成路障，影響往來交通之安全。嗣於93年
    9 月3日凌晨零時30分許，適有周瑞龍酒後騎乘ＡＮ6－691
    號重型機車後載酒後未戴安全帽之邱大衛，由蘇花公路由南
    往北行駛，行經和仁隧道即該路段165.5公里北上車道該工
    程工地處，因亦疏未注意前有工程板模斜立在路面狀況，當
    甫發現傾斜之板模阻礙前行時，周瑞龍雖以低頭方式閃避過
    板模，但在後座之邱大衛卻未能及時閃躲，其頭額部仍然碰
    撞到傾斜之板模，機車並失控倒地，邱大衛碰撞後因之受有
    頭部外傷合併嚴重胸挫傷蜘蛛網膜下腔出血及腦室內出血、
    前額頭皮撕裂傷、嚴重腦血管收縮併腦水腫、吸入性肺炎等
    傷害，隨經送醫後，延至93年9月18日凌晨1時30分許仍因上
    開傷勢而不治死亡。
二、案經花蓮縣警察局新城分局移送臺灣花蓮地方法院檢察署檢
    察官相驗後自動偵查起訴。
    理  由
甲、程序方面：
一、查本件原審判決於94年10月27日及94年10月21日，分別送達
    檢察官及被告，有各該送達證書在卷可稽（附於原審卷第34
    頁、第38頁），而檢察官係於94年11月3日提起上訴，其上
    訴書並於同日送達原審法院，有臺灣花蓮地方法院檢察署94
    年11月3日甲○貴勤94請上70字第17210號函暨其上原審法院
    收文戳章在卷可憑（本院本審卷第31頁），另被告則係於94
    年10月27日提起上訴，有其聲請上訴狀並其上原審法院收文
    戳章可憑（附於本院94年度交上訴字第23號刑事卷〈下簡稱
    本院上訴卷〉第3頁），是本件檢察官及被告提起上訴時顯
    均未逾法定10日之不變期間，渠等上訴均屬合法，合先說明
    。
二、本件經本院指定於97年2月27日行審判程序，該期日之傳票
    於97年1月24日送達被告位於花蓮縣壽豐鄉○○路300號戶籍
    住處，由被告之父代收；另於97年1月25日寄存送達被告位
    於花蓮縣吉安鄉○○○街22號居處等，有各該送達回證附卷
    可稽（本院本審卷第26、27頁），是被告顯業經本院合法送
    達，然其無正當理由未於上開審判期日庭（詳本院該日筆錄
    ），則依刑事訴訟法第371條規定，本院自得不待其陳述逕
    行判決。
乙、證據能力方面：
一、按被告以外之人於審判外之陳述，經當事人於審判程序同意
    作為證據，法院審酌該言詞陳述或書面陳述作成時之情況，
    認為適當者，亦得為證據。當事人、代理人或辯護人於法院
    調查證據時，知有第159條第1項不得為證據之情形，而未於
    言詞辯論終結前聲明異議者，視為有前項之同意，刑事訴訟
    法第159條之5亦有明文。
二、查被告於本院本審審理時固均未到庭，然據其於原審及本院
    前審審理時及並該時所選任辯護人之陳述，就證人周瑞龍、
    李文光之證言、道路交通事故現場圖、道路交通事故調查報
    告表（一）（二）、現場及機車照片、檢察官相驗筆錄、相
    驗屍體證明書、驗斷書及財團法人慈濟綜合醫院病情說明書
    ，均未爭執其證據能力，且被告迄至本院言詞辯論終結前，
    仍未聲明異議，本院審酌該證據作成時並無違法取證或有證
    據力明顯偏低之情形，認以資為證據核無不當之處，是應均
    有證據能力，併此說明。
丙、實體方面：
一、認定犯罪事實所憑之證據及理由
(一)本件被告於本院行準備程序及審判期日時，經合法傳喚均未
    到庭，惟據其於原審及本院前審審理時之供述，就其係承包
    蘇花公路和仁隧道內兩旁排水溝改善工程之工地負責人，於
    93年9月2日白天施工完畢後，有疏未督導所屬工人將模板平
    放水溝或設置防護繩索等設備，致使有部分直立板模隨後傾
    倒或斜立在路面上之行為均坦承不諱（原審卷第13頁、本院
    上訴卷第98頁）。並經證人周瑞龍於原審及本院前審審理時
    具結證稱：其於事實欄所載時間，酒後騎乘機車附載被害人
    邱大衛，車速蠻快，行經事實欄所載地點時，看見模板或靠
    山壁、或傾斜或倒在地上，其看到路邊板模時，頭往左偏一
    下而閃過，但被害人邱大衛閃避不及碰到板模倒地，其亦隨
    同機車倒地，機車向前滑行，其起身後，發現邱大衛不見，
    才回頭找他等情節明確（詳原審卷第13頁、本院上訴卷第94
    頁、第95頁）。且據證人即到場處理之警員李文光亦於原審
    具結證稱：其到場處理時，有看到一傾斜的板模，離血跡不
    遠的地方，……，而除該傾斜之板模外，尚看到其他板模直
    靠在牆壁，若板模直靠在牆壁，機車是不會撞到，其到場所
    看到的模板就如相驗卷第55頁橫倒的情形等語無訛（詳原審
    卷第10頁）。此外，並有道路交通事故現場圖、道路交通事
    故調查報告表（一）（二）、現場及機車照片附卷可參（詳
    偵查卷第16頁至第18頁、第29、30頁、第53頁至第55頁及本
    院上訴卷第88頁）。職是，證人周瑞龍酒後於93年9月3日凌
    晨零時騎乘機車附載被害人邱大衛行經事實欄所載地點時，
    未注意傾斜之板模，致被害人邱大衛因閃避不及而碰撞到該
    板模，以致倒地之事實洵可是認。
(二)又被害人邱大衛因碰撞到傾斜之板模倒地，受有頭部外傷合
    併嚴重胸挫傷蜘蛛網膜下腔出血及腦室內出血、前額頭皮撕
    裂傷、嚴重腦血管收縮併腦水腫、吸入性肺炎等傷害，並隨
    經送醫後，延至93年9月18日凌晨1時30分許仍因上開傷勢而
    不治死亡之事實，復經檢察官督同軍醫相驗屬實，製有相驗
    筆錄、相驗屍體證明書、驗斷書在卷可稽（偵查卷第4頁、
    第39頁、第40頁至第52頁），並有財團法人慈濟綜合醫院95
    年2月22日（九五）慈總文字第000286號函附之病情說明書
    等在卷足考（本院上訴卷第57頁）。被害人邱大衛因本件車
    禍死亡之事實亦足認定。
(三)按被告既從事蘇花公路和仁隧道內兩旁排水溝改善工程，其
    屬從事工程為業務之人，理應注意直立在水溝靠在路旁之板
    模如往道路傾斜，易使道路來往之人車發生碰撞之危險，自
    應督導所屬工人，將原先直立放置在路旁水溝之部分板模，
    改為平放在水溝中或設置防護繩索等設備，以避免直立板模
    傾倒或傾斜到道路路面等安全措施，詎其疏未注意於此，且
    客觀上並無不能注意之情形，於施工完畢後，竟疏未督導所
    屬工人將模板平放水溝或設置防護繩索等設備，致使有部分
    直立板模隨後傾倒或斜立在路面上，形成路障，影響往來交
    通之安全，以致肇事，則其於本件車禍事故之發生自有過失
    ；且其過失行為與被害人邱大衛死亡間具有因果關係，亦殆
    無疑。至雖證人即案外人周瑞龍因酒後騎乘機車，而疏未注
    意前有工程板模斜立在路面之車前狀況，而於本件車禍之發
    生同有過失，但並不能據此卸免被告所應負之過失刑責，附
    此說明。
(四)綜上，本件事證明確，被告上開因業務上過失致人於死之犯
    行堪以認定。
二、論罪之理由
(一)刑法新舊法之比較及適用：
  (1)按被告行為後，刑法及其施行法業於94年2月2日修正公布，
    95年7月1日起施行，且按行為後法律有變更者，適用行為時
    之法律，但行為後之法律有利於行為人者，適用最有利於行
    為人之法律，修正後刑法第2條第1項定有明文。此條規定係
    規範行為後法律變更所生新舊法律比較適用之準據法，本身
    尚無新舊法比較之問題，於新法施行後，應一律適用新法第
    2條第1項之規定，為「從舊從輕」之比較，先予敘明。再按
    本次法律變更，比較時應就罪刑有關之共犯、未遂犯、想像
    競合犯、牽連犯、連續犯、結合犯，以及累犯加重、自首減
    輕暨其他法定加減原因（如身分加減）與加減例等一切情形
    ，綜其全部罪刑之結果而為比較（最高法院95年5月23日95
    年度第8次刑庭會議決議參照）。查修正後刑法第33條第5款
    規定：「罰金：新臺幣1千元以上，以百元計算之。」，而
    施行法第1條之1第1項規定「中華民國94年1月7日刑法修正
    施行後，刑法分則編所定罰金之貨幣單位折算為新台幣。」
    第2項規定「94年1月7日刑法修正時，刑法分則編未修正之
    條文定有罰金者，自94年1月7日刑法修正施行後，就其所定
    數額提高為30倍。但72年6月26日至94年1月7日新增或修正
    之條文，就其所定數額提高為3倍」，是被告行為後，刑法
    分則編定有罰金刑者及最低刑度，未較有利於被告。是揆諸
    上開說明，本案罰金刑部分自應適用修正前之規定。
  (2)有關刑法第41條有關易科罰金折算標準之規定，修正前第41
    條第1項前段係規定「犯最重本刑為5年以下有期徒刑以下之
    刑之罪，而受6個月以下有期徒刑或拘役之宣告，因身體、
    教育、職業、家庭之關係或其他正當事由，執行顯有困難者
    ，得以1元以上3元以下折算一日，易科罰金。」（依罰金罰
    鍰提高標準條例第2條前段《已修正刪除》規定，就其原定
    數額提高為100倍折算1日，則本件被告行為時之易科罰金折
    算標準，應以銀元300元折算1日；再依現行法規所定貨幣單
    位折算新臺幣條例第2條規定，折算為新臺幣後，應以新臺
    幣900元折算為1日），惟修正後之新法第41條第1項前段則
    為「犯最重本刑為5年以下有期徒刑以下之刑之罪，而受6個
    月以下有期徒刑或拘役之宣告者，得以新臺幣1千元、2千元
    或3千元折算1日，易科罰金。」，經比較修正前後之易科罰
    金折算標準，修正前之規定，較有利於行為人，自應依刑法
    第2條第1項前段，適用行為時即修正前之刑法第41條第1項
    前段規定，定其折算標準。
(二)核被告所為係犯刑法第276條第2項之因業務上過失致人於死
    罪。
三、撤銷改判之理由：
(一)原審認被告犯行事證明確，予以論罪科刑固非無見，惟查：
    被告行為後，中華民國96年罪犯減刑條例業經立法院制定，
    並經總統於96年7月4日公布，自96年7月16日起生效，本件
    被告犯罪時間在96年4月24日前，且無該條例第3條所定不得
    減刑之情形，原審未及適用該減刑條例予減刑，難認允洽。
    至檢察官上訴意旨以被告犯後遲未與被害人家屬達成和解，
    而指摘原審量刑過輕，及被告上訴意旨空言指稱原審量刑過
    重云云，固均為無理由（按原審量刑時業已審酌被告未與被
    害人家屬〈即告訴人〉達成和解之情，而被告未具體指明原
    審量刑有何不當之處），但原審判決既有上開瑕疵，即仍無
    可維持，本院自應撤銷改判。
(二)查被告前於84年間因傷害案件，經臺灣花蓮地方法院判處拘
    役30日，如易科罰金以300元折算1日確定，並於84年3月31
    日執行完畢，有臺灣高等法院被告前案紀錄表在卷可按，故
    爰審酌被告上開素行，於本件之過失程度、本件肇事被害人
    之使用人周瑞龍與有過失，其犯後雖坦承犯行，且曾與被害
    人家屬達成新臺幣80萬元之和解，但迄未給付（此經被害人
    家屬於本院審理時供承明確），難認有和解誠意等一切情狀
    ，量處有期徒刑6月，並依修正前刑法第41條第1項、修正前
    罰金罰鍰提高標準條例第2條前段規定諭知如易科罰金之折
    算標準；並依中華民國96年罪犯減刑條例第2條第1項第3款
    之規定，就其宣告刑，減其二分之一之刑期。
據上論結，應依刑事訴訟法第371條、第369條第1項前段、第364
條、第299條第1項前段、刑法第2條第1項前段、第276條第2項，
修正前刑法第41條第1項前段，中華民國96年罪犯減刑條例第2條
第1項第3款、第7條，罰金罰鍰提高標準條例第1條前段、修正前
同條例第2條，判決如主文。
本案經檢察官丙○○到庭執行職務。
中    華    民    國    97    年    2     月    29    日
                  刑事庭審判長法  官謝志揚
                              法  官林慶煙
                              法  官許仕楓
以上正本證明與原本無異。
如不服本判決，應於判決送達後十日內向本院提出上訴狀。其未
述理由者，並應於提出上訴狀後十日內向本院補提理由狀 (須
附繕本)。
                              書記官
中    華    民    國    97    年    2     月    29    日
附錄    本判決論罪科刑法條：
中華民國刑法第276條
(過失致死罪)
因過失致人於死者，處2年以下有期徒刑、拘役或2千元以下罰金
。
從事業務之人，因業務上之過失犯前項之罪者，處5年以下有期
徒刑或拘役，得併科3千元以下罰金。


司法院資訊處製作；財團法人民間司法改革基金會備份。
